【裁判字號】    96,上更(一),846
【裁判日期】    970410
【裁判案由】    詐欺
【裁判全文】
臺灣高等法院刑事判決             96年度上更(一)字第846號
  上  訴  人  臺灣板橋地方法院檢察署檢察官
  被      告  甲○○
上列上訴人因被告詐欺案件，不服臺灣板橋地方法院94年度訴字
第1760號，中華民國94年11月22日第一審判決（起訴案號：臺灣
板橋地方法院檢察署 94年度偵字第674號），提起上訴，本院判
決後，經最高法院發回更審，本院判決如下：
    主  文
原判決撤銷。
甲○○共同連續幫助常業詐欺，處有期徒刑玖月，減為有期徒刑
肆月拾伍日。
    事  實
一、甲○○於民國（下同）93年 6月間某日，自報紙分類廣告，
    得知姓名年籍不詳自稱「林先生」之成年男子招聘外務人員
    ，從事收購他人金融機構帳戶之存摺、提款卡及密碼等業務
    ，其得預見提供存摺、提款卡、提款卡密碼予他人使用，可
    能遭詐欺集團使用作為詐欺取財之工具，暨詐騙集團搜集眾
    多不特定人之郵局或銀行存摺、提款卡、提款卡密碼及劃撥
    帳號以供向不特定人詐取財物之用，該詐欺集團成員當有恃
    此詐欺所得維生，以詐欺取財為常業，詎甲○○竟仍受僱於
    「林先生」，而與該自稱「林先生」者，共同基於不確定故
    意以幫助他人犯常業詐欺之概括犯意聯絡，自 93年6月某日
    起，在報紙分類廣告上刊登收購帳戶存褶、提款卡及行動電
    話之廣告，由甲○○自稱「李先生」擔任聯絡及負責收購帳
    戶之工作，以每本約新臺幣（下同）4,000至5,000元之價格
    收購郵局帳戶、每本約1,500至2,000元之價格收購銀行帳戶
    及每個約 1,000元之價格收購郵局劃撥帳號，甲○○每收購
    一本存摺或一個劃撥帳號可從中獲得約 500元之報酬；嗣曾
    建銘（所犯幫助常業詐欺罪，業經臺灣彰化地方法院94年度
    訴字第569號判決判處有期徒刑 6月，緩刑3年確定）因見上
    開廣告後，隨即撥打電話與甲○○聯繫後，雙方約定於同年
    月18日至臺北縣新莊市○○街上之中華電信門口見面，曾建
    銘即以6,000之代價出售其所有如附表編號1所示之00000000
    000000號郵局帳號、存摺、提款卡、提款卡密碼、00000000
    號劃撥帳號及台新國際商業銀行0000000000 0000000號帳號
    之存摺、提款卡、提款卡密碼予甲○○，嗣曾建銘再將其於
    同年月23日，向台灣大哥大股份有限公司申請辦理之000000
    0000號行動電話號碼1支，於同日再以2,000元之代價出售予
    甲○○；另莊國瑛、呂佳玲（二人均經臺灣彰化地方法院以
    93年度訴字第1284號判決判處有期徒刑6月，緩刑2年確定）
    夫婦二人亦見上開廣告後，於同年月24日，撥打電話與甲○
    ○聯繫後，雙方約至臺北縣土城市○○路○段160號之土城郵
    局見面，渠等即以三萬元之代價出售其等所有如附表編號 2
    、3 所示之郵局帳號之存摺及提款卡，經甲○○試用該提款
    卡後，發現無轉帳功能，乃指示渠等於翌日前往該郵局申請
    辦理轉帳功能，並申請附表編號2、3所示之劃撥帳號，手續
    完成後，甲○○即於同年月25日上午11時許交付 3萬元予莊
    國瑛、呂佳玲夫婦；迨至同年 8月止，簡詳裕共收購約30至
    40個帳戶之存摺、提款卡、郵政劃撥帳號，並均交付予「林
    先生」，由「林先生」再轉交由詐欺集團使用。該詐欺集團
    自93年 7月某日起，除先在各郵局收集大量空白劃撥單，再
    利用甲○○等人所收購而來之金融機構帳戶、劃撥帳號、行
    動電話門號，於該空白劃撥單上印製上開曾建銘、莊國瑛、
    呂佳玲等人之劃撥帳號，再以桃園縣中壢市中崙國民小學（
    下稱中崙國小）、台中縣大里市大里國民小學（下稱大里國
    小）、崇光國民小學（下稱崇光國小）等學校之名義，製作
    偽造該校之通知單，佯稱「配合教育部之教改條例，一律改
    採郵政劃撥系統，統收學童之班級費及學雜費」等語，並蓋
    有各該小學之戳章，且檢附該不實之劃撥單，寄發上開偽造
    之通知單及劃撥單，向不知情之學生家長詐騙班級費、學雜
    費，而恃以詐欺為業。迨於同年7月28日，台中縣大里市○
    ○路○段212號大里郵局之郵務士湯國柱發覺許多由大里國小
    及崇光國小寄出之信件，經向各該學校查詢後，得知該等學
    校均未寄發上開信件，而報警處理，為警循線查獲，因而查
    悉上情。
二、案經臺北縣政府警察局報請臺灣板橋地方法院檢察署檢察官
    偵查起訴。
    理  由
一、被告甲○○經合法傳喚無正當理由不到庭，爰不待其陳述逕
    行判決，合先敘明。
二、訊據被告甲○○供承有於上開時地依該自稱「林先生」者之
    指示，向證人曾建銘、莊國瑛、呂佳玲等人收購郵局及銀行
    帳戶之存摺、提款卡、提款卡密碼及郵局劃撥帳號等事實，
    惟否認有幫助他人犯常業詐欺取財之犯行，辯稱：「林先生
    」告訴伊收取之帳戶，係為幫人辦理信用貸款所需之財力證
    明，並非供不法使用，伊不知道這是違法的云云。又被告前
    選任辯護人為被告辯護意旨略以：被告另犯由臺灣桃園地方
    法院檢察署以九十五年度偵字第三一三六號案偵辦之詐欺犯
    行，與本案之犯罪事實具有修正前連續犯之裁判上一罪關係
    ，應併予審理；經查：
(一)被告甲○○如何於上開時、地，依該自稱「林先生」之指示
    ，向證人曾建銘、莊國瑛、呂佳玲及其他不詳姓名、年籍者
    ，以一千元、一千五百元、二千元至四、五千元不等之代價
    ，收購彼等所設立之郵局或銀行存摺、提款卡、提款卡密碼
    、劃撥帳戶及行動電話門號後，交由「林先生」轉供詐欺集
    團使用，而每收購一本存摺或一個劃撥帳號從中獲取約五百
    元之報酬等情，業據被告甲○○於警詢、偵查中、原審法院
    審理時及本院上訴審審理時供承不諱在卷，而該詐欺集團即
    利用被告等人所收購而來之郵局或金融機構帳戶、劃撥帳號
    ，於空白劃撥單上印製上開曾建銘、莊國瑛、呂佳玲等人之
    劃撥帳號，再以中崙國小、大里國小、崇光國小等學校之名
    義，製作偽造該校之通知單，佯稱「配合教育部之教改條例
    ，一律改採郵政劃撥系統，統收學童之班級費及學雜費」等
    語，向不知情之學生家長寄發上開偽造之通知單及劃撥單，
    以詐騙班級費、學雜費等情，並據證人即出賣帳戶之曾建銘
    、莊國瑛、呂佳玲、大里郵局之郵務士湯國柱、大里國小總
    務主任黃權貴、崇光國小總務主任劉泰成、代為印製劃撥單
    之周建成等人分別證述綦詳在卷，且有台新國際商業銀行九
    十三年十月八日台新作集字第九三０九六二八號函及所檢附
    之曾建銘開戶資料、資金往來明細、中華郵政股份有限公司
    九十三年十月二十日儲字第０九三０七一０七一二號函及所
    檢附曾建銘、莊國瑛、呂佳鈴開戶資料及交易明細、中華郵
    政股份有限公司九十五年五月十日儲字第０九五０七０七四
    一四號函所檢附如附表所示三個劃撥儲金帳戶自成立日起至
    最後交易日止之對帳單、郵局劃撥單、代收代辦費收款單、
    繳費通知單、信封、搜索現場照片等在卷可參（見偵查卷第
    六頁至第九頁、第四五頁至第六四頁、第一四七頁至第一六
    四頁、原審卷第六三頁至所附信封袋內、偵查卷第六三頁至
    第六四頁、第一六一頁至第一六四頁、第一七三頁、第二一
    一頁至第二一七頁），而同案被告曾建銘並因上開幫助常業
    詐欺案件，經臺灣彰化地方法院於九十四年七月二十日以九
    十四年度訴字第五六九號判決判處有期徒刑六月，緩刑三年
    確定；另同案被告莊國瑛及呂佳玲亦均經臺灣彰化地方法院
    於九十三年十一月二十四日以九十三年度訴字第一二八四號
    判決各判處有期徒刑六月，緩刑二年確定，另經臺灣板橋地
    方法院檢察署檢察官以同一犯罪行為，經判決確定，而於九
    十四年七月二十九日以九十四年度偵字第六七四號處分不起
    訴確定，亦有各該刑事判決書及不起訴處分書各乙份附卷可
    稽（見原審卷第六頁至第九頁、偵查卷第二四一頁至第二四
    五頁）。
(二)至被告雖辯稱收取之帳戶係為幫人辦理信用貸款所需之財力
    證明，並非供不法使用，並不知道收購帳戶是違法的云云，
    惟查被告於原審法院訊問時供稱：（問：你幫忙收購帳戶，
    有無懷疑他們會拿去做不法用途？）伊有一直問，伊想說可
    以賺錢，但是伊也會懷疑，因為伊沒有工作，所以伊加減做
    等語（見原審卷94年11月8日審理筆錄第8頁），被告顯然亦
    已知悉收購他人帳戶，有可能係供不法用途，而一般人如欲
    申請辦理信用貸款，所應檢附之財力證明，應係申請者本身
    之帳戶或工作薪資憑證等供作財力證明，要無以收購知他人
    帳戶作為代辦申請信用貸款之可能，然本件同案被告曾建銘
    、莊國瑛及呂佳玲係出售渠等之帳戶，渠等非用以辦理信用
    貸款甚明，是被告所辯收購渠等帳戶係供作財力證明云云，
    顯與常情不符，要無足採，況查一般國人向金融機構開設帳
    戶，並無任何法令限制，若係用於存提款之正當用途，大可
    光明正大自行申請，無須使用他人之帳戶。而帳戶係用來存
    提款項使用，倘有人收集他人帳戶做不明使用，出賣或出借
    帳戶之人，依一般常識認知，極易判斷係該隱身幕後之使用
    人意圖以使用他人帳戶，使帳戶內之存提款情形不易遭人循
    線追查，自能得知該購買他人帳戶者係為供犯罪所用。且日
    常生活，不法之徒最常利用他人帳戶來詐騙錢財，被告甲○
    ○不以自己名義申請開戶，而向不特定人蒐集大量他人之帳
    戶、郵局劃撥帳號，復轉賣予他人，其對於該等帳戶及郵局
    劃撥帳號係供非法詐財之用，作為詐欺取財之人頭帳戶或劃
    撥帳號，以收取被害人匯入之款項，應可預見，且如蒐集之
    帳戶甚多，則顯然有以此詐欺取財為常業，此為一般人所得
    知悉，而亦為被告甲○○所得預見。詎被告甲○○竟向不特
    定人蒐購帳戶存摺、金融卡、密碼及郵局劃撥帳號，復轉賣
    予詐欺集團，其顯具有以該等金融帳戶及劃撥帳號實施詐欺
    犯罪之幫助意思甚明。而按刑法上之幫助犯，係對於犯罪與
    正犯有共同之認識，而以幫助之意思，對於正犯資以助力，
    而未參與實施犯罪之行為者而言（參照最高法院八十八年度
    臺上字第一二七○號判決意旨參照），茲查本件被告甲○○
    先向曾建銘、莊國瑛、呂佳玲及其他不特定人買入帳戶、郵
    局劃撥帳號或門號後，再出賣予詐欺集團成員，其提供該等
    帳戶之相關物件使被害人存入款項，僅為他人之詐欺取財犯
    行提供助力，尚無以自己實施詐欺犯罪之意思，而與他人有
    共同犯罪之犯意聯絡，並無參與或分擔詐欺犯罪之構成要件
    行為，是本件被告甲○○僅有幫助詐欺之犯意，而為詐欺構
    成要件以外之行為，尚難認被告係詐欺之共同正犯。公訴人
    雖認被告甲○○係與該自稱「林先生」所組之詐欺集團間，
    共同實施常業詐欺行為，惟被告既僅係依「林先生」指示向
    不特定人收購帳戶、門號等相關物件，而未參與該詐欺集團
    之詐欺活動，且亦查無何積極證據足資證明被告係以自己犯
    常業詐欺之犯罪意思而參與，或有分擔、參與該詐欺集團不
    法活動之情事，自難遽認彼等有共同實施常業詐欺之行為，
    公訴意旨認被告甲○○為常業詐欺之共同正犯，容有誤會，
    附此敘明。至被告將所收購而來之郵局或金融機構帳戶及劃
    撥帳號等提供與詐欺集團使用，被告固得預見該詐欺集團有
    以之供向不特定人詐騙財物之用，惟該詐騙集團究以何詐欺
    方式向不特定人行詐，並非被告所得預見，而被告亦未參與
    或分擔該詐欺犯行之構成要件行為，是本件該詐欺集團嗣於
    空白劃撥單上印製上開曾建銘、莊國瑛、呂佳玲等人之劃撥
    帳號，再偽造蓋有學校戳章之中崙國小、大里國小、崇光國
    小名義之通知單，向不知情之學生家長詐騙班級費及學雜費
    等，顯非被告所得預見並有所參與，則被告就該詐騙集團所
    為之偽造文書犯行部分，自非在其幫助之犯意範疇內，附此
    敘明。
(三)又被告因所涉本件幫助常業詐欺犯行，於九十三年八月二十
    日在臺北縣政府警察局刑警隊接受詢問，詎被告猶不知警惕
    ，另自九十四年六月間某日起，為不詳姓名之「陳先生」收
    購約六、七十本之帳戶，供作詐欺犯罪集團犯罪所用，於九
    十五年二月五日為警查獲，所涉常業詐欺罪嫌，經臺灣桃園
    地方法院檢察署以九十五年度偵字第三一三六號提起公訴，
    嗣經上訴本院後，經本院已96年度上訴字第113號判處有期
    徒刑一年八月確定，此有該起訴書及刑事判決書影本附卷可
    憑。而以本件之犯罪時間為自九十三年六月間某日起至同年
    七月二十八日止，與該案犯罪時間係自九十四年六月間某日
    起相較，二者相去幾有一年，且本案先為警查獲，並經檢察
    官起訴後被告始再犯該案，被告顯非基於概括之犯意而為，
    而係復另行起意為該常業詐欺犯罪之行為。被告前之選任辯
    護人為被告辯護認本案與臺灣桃園地方法院檢察署九十五年
    度偵字第三一三六號乙案應構成連續犯乙節，容有誤會。
  綜上所述，被告所辯各節，要係卸責之詞，殊無足採，事證明
  確，被告犯行，洵堪認定。
三、查刑法第340條常業詐欺罪之規定，業於94年2月2日修正公
    布刪除，並於95年7月1日施行，依本件行為時常業詐欺罪之
    規定，其法定本刑為一年以上七年以下有期徒刑，得併科新
    台幣五萬元以下罰金，刑法修正後，因常業犯已經刪除，應
    將所犯詐欺數罪分論併罰，合併計算其法定最高本刑，其應
    而所量處之刑顯較原常業犯之法定刑為重，依刑法第2條第1
    項之規定，比較新、舊法結果，以修正前刑法常業詐欺罪之
    規定較有利於行為人。茲查被告甲○○向不特定人蒐購帳戶
    存摺、金融卡、密碼、郵局劃撥帳號及行動電話等後，復轉
    賣予詐欺集團，幫助該詐欺集團供詐騙被害人等財物所用，
    被告先後所收購並轉賣之帳戶及行動電話門號非少，其應得
    預見詐欺集團所蒐集之帳戶既如此之多，其因而所詐得之款
    項將非少，該詐欺集團成員顯有以此詐欺所得供生活之資，
    恃以為生，以之為常業，是核被告甲○○所為，係犯刑法第
    30條第1項前段、第340條之幫助常業詐欺取財罪。至公訴意
    旨雖認被告與「林先生」所組之詐欺集團間，係常業詐欺罪
    之共同正犯，惟衡諸被告僅係收購存摺，以供詐欺集團不法
    使用，尚不知其不法行為詳情，亦未參與詐欺犯行之構成要
    件行為，是其行為應僅屬幫助行為而已，公訴意旨論以共同
    正犯，容有未洽，附此敘明。又被告與「林先生」間，就上
    開幫助犯行，有犯意聯絡及行為分擔，均為共同正犯。而查
    被告行為後，刑法業於94年2月2日修正公佈，並於95年7月1
    日施行，修正前刑法第28條規定：「二人以上共同『實施』
    犯罪之行為者，皆為共同正犯。」修正後為：「二人以上共
    同『實行』犯罪之行為者，皆為共同正犯。」，將舊法之「
    實施」修正為「實行」。原「實施」之概念，包含陰謀、預
    備、著手及實行等階段之行為，修正後僅共同實行犯罪行為
    始成立共同正犯。是新法共同正犯之範圍已有限縮，排除陰
    謀犯、預備犯之共同正犯，新舊法就共同正犯之範圍既因此
    而有變動，自屬犯罪後法律有變更，而經比較新舊法結果，
    修正前之規定固較不利於被告，惟綜合本件被告犯罪情節，
    其所為應適用之連續犯等規定，以修正前之規定較有利於被
    告等人（詳後述），並依適用法律不宜割裂原則，同應適用
    修正前即行為時刑法第28條之規定。又被告行為後，刑法第
    56條連續犯之規定，亦於94年2月2日修正公布刪除，並於95
    年7月1日施行，被告基於幫助之概括犯意，以相似之手段，
    在緊接之時間，先後多次觸犯構成要件相同之幫助常業詐欺
    取財犯行，依修正前刑法第56條之規定，本應依連續犯之規
    定論以一連續幫助常業詐欺取財罪，惟因行為後新法業已刪
    除連續犯之規定，此刪除雖非犯罪構成要件之變更，但顯已
    影響行為人刑罰之法律效果，自屬法律有變更，依刑法第2
    條第1項規定，比較新、舊法結果，仍應適用較有利於被告
    之行為時法即舊法，論以連續犯之一連續幫助常業詐欺取財
    罪，並加重其刑。而被告係以幫助之意思，參與構成要件以
    外之行為，幫助他人實行犯罪行為，為幫助犯，應依刑法第
    30條第2項之規定，按正犯之刑減輕之（至95年7月1日修正
    生效之刑法第30條，其規定雖由「幫助他人犯罪者，為從犯
    。雖他人不知幫助之情者，亦同。從犯之處罰，得按正犯之
    刑減輕之。」修正為「幫助他人犯罪者，為幫助犯。雖他人
    不知幫助之情者，亦同。幫助犯之處罰，得按正犯之刑減輕
    之。」，惟此僅關於條文用語之修正，並非就幫助犯成立要
    件之修正，而不影響本件被告幫助犯之成立與否，是不論依
    修正前之刑法第30條，或修正後之刑法第30條之規定，均構
    成幫助犯，對被告而言並無有利或不利之可言，自毋庸為新
    舊法適用之比較，附此敘明），並依法先加重後減輕之。原
    審對被告予以論罪科刑，固非無見，惟查被告收購存摺每本
    約可獲利五百元，原判決則認被告轉賣所收購之存摺等物件
    ，每本可獲利五百元至一千元，其認定核與事實不符；又如
    附表編號二所示郵政劃撥帳號應係00000000號，原
    判決記載為00000000號，亦有未合﹔而被告自承已
    先後幫助收購約三十本至四十本之帳戶存摺，期間長達一、
    二個月，以此被告顯非僅為一時失慮偶罹刑典，且被告於本
    案經警查獲後，復另行起意，自九十四年六月間某日，為不
    詳姓名之「陳先生」收購約六、七十本之帳戶存摺及郵局劃
    撥帳戶，另所涉常業詐欺罪嫌，並經臺灣桃園地方法院以九
    十五年度偵字第三一三六號提起公訴，原審以被告僅因一時
    失慮，偶罹刑典，認經此刑之宣告後，應知警惕而無再犯之
    虞，而為緩刑三年之諭知，尚有未合。檢察官執此提起上訴
    ，為有理由，應由本院將原判決予以撤銷改判。爰審酌被告
    之素行、犯罪之動機、目的、手段、時間，未思以正途途徑
    謀取財物，竟收購上揭帳戶供詐騙集團使用，幫助詐欺集團
    詐取他人財物，助長詐騙集團財產犯罪之風氣，擾亂金融交
    易往來秩序及犯罪後之態度等一切情狀，量處有期徒刑九月
    。又被告犯罪後，中華民國九十六年罪犯減刑條例業經總統
    於96年7月4日公布，並自同年月16日起生效施行，核本件被
    告之犯罪時間，係在96年4月24日以前，並經本院量處有期
    徒刑一年六月以下而合於該減刑條例所列之減刑要件，爰依
    該條例第2條第1項第3款規定，減其宣告刑二分之一為有期
    徒刑四月十五日。
據上論斷，應依刑事訴訟法第369條第1項前段、第371條、第364
條、第299條第1項前段，刑法第2條第1項、修正前刑法第28條、
第56條、第340條、刑法第30條第1項、第2項，中華民國96年罪
犯減刑條例第2條第1項第3款、第7條，判決如主文。
本案經檢察官許美女到庭執行職務。
中    華    民    國    97    年    4    月    10    日
                  刑事第五庭    審判長法  官  吳  敦
                                      法  官  陳春秋
                                      法  官  張傳栗
以上正本證明與原本無異。
如不服本判決，應於收受送達後十日內向本院提出上訴書狀，其
未敘述上訴之理由者並得於提起上訴後十日內向本院補提理由書
（均須按他造當事人之人數附繕本）。
                                      書記官  李佩真
中    華    民    國    97    年    4     月    10    日
附表：
┌──┬───┬───────┬───────┐
│編號│戶  名│帳          號│ 郵政劃撥帳號 │
├──┼───┼───────┼───────┤
│ 一 │曾建銘│00000000000000│ 00000000     │
├──┼───┼───────┼───────┤
│ 二 │莊國瑛│00000000000000│ 00000000     │
├──┼───┼───────┼───────┤
│ 三 │呂佳玲│00000000000000│ 00000000     │
└──┴───┴───────┴───────┘
附錄：本案論罪科刑法條全文
修正前刑法第三百四十條
以犯第三百三十九條之罪為常業者，處一年以上七年以下有期徒
刑，得併科五萬元以下罰金。


司法院資訊處製作；財團法人民間司法改革基金會備份。
